臺灣高雄地方法院刑事判決　　　　　　　96年度訴字第4284號
公　訴　人　臺灣高雄地方法院檢察署檢察官
被　　　告　甲○○
選任辯護人　蘇精哲律師
　　　　　　王建元律師
上列被告因偽造文書案件，經檢察官提起公訴（96年度偵字第39
98號），嗣因被告就被訴事實為有罪之陳述，本院經聽取當事人
之意見後，改依簡式審判程序進行，判決如下：
    主  文
甲○○連續犯行使偽造私文書罪，處有期徒刑肆月，如易科罰金
，以銀元佰元即新台幣玖佰元折算壹日，減為有期徒刑貳月，
如易科罰金，以銀元佰元即新台幣玖佰元折算壹日，緩刑貳年
。偽造之「乙○○」印章壹枚及如附表所示偽造之「乙○○」印
文共肆枚均沒收。
    事  實
一、甲○○係「瑞茂水電工程有限公司」（址設高雄市三民區○
    ○○路372 號5 樓，下稱「瑞茂公司」）之負責人，其明知
    乙○○並未同意擔任瑞茂公司股東，未經乙○○之同意，遂
    基於行使偽造私文書之概括犯意，而為下列犯行：
(一)、於民國85年3 月間某日，於不詳時地委請不知情之成年人偽
    刻「乙○○」之印章後，持以蓋用於其所製作內容為乙○○
    受讓原股東許珠出資額750,000 元不實事項之瑞茂公司85
    年4 月1 日公司章程、股東同意書等私文書上，偽造「乙○
    ○」之印文各1 枚，嗣將前取得乙○○之身分證影本，當作
    瑞茂公司股東變更登記之附件證明，於同年月5 日委由不知
    情之林秀珠持該公司章程、股東同意書，向高雄市政府建設
    局商業管理處申請變更登記乙○○為瑞茂公司股東而行使之
    ，經高雄市政府建設局商業管理處之承辦公務員為實質上審
    查後，核准瑞茂公司之申請變更登記在案，足以生損害於乙
    ○○及主管機關對於公司登記管理之正確性。
(二)、復於86年1 月24日，持上開偽刻「乙○○」之印章蓋用於瑞
    茂公司86年1 月24日公司章程、股東同意書等私文書上，偽
    造「乙○○」之印文各1 枚，以表示乙○○同意林秀珠承受
    原股東王懷毅之出資額320,000 元，於同年月25日委由不知
    情之林秀珠持該公司章程、股東同意書，向高雄市政府建設
    局商業管理處申請變更登記為瑞茂公司股東而行使之，經高
    雄市政府建設局商業管理處之承辦公務員為實質上審查後，
    核准瑞茂公司之申請變更登記在案，足以生損害於乙○○及
    主管機關對於公司登記管理之正確性。
二、案經乙○○訴由台灣高雄地方法院檢察署檢察官偵查起訴。
    理  由
一、本件被告所犯係死刑、無期徒刑、最輕本刑為3 年以上有期
    徒刑以外之罪，其於本院準備程序中就被訴事實為有罪之陳
    述，經告知被告簡式審判程序之旨，並聽取檢察官、被告及
    辯護人之意見後，本院裁定進行簡式審判程序審理，合先敘
    明。
二、上開犯罪事實，業據被告於本院審理時坦承不諱，核與證人
    即告訴人乙○○於警訊及偵查中證稱：伊未曾同意擔任瑞茂
    公司股東等情相符，復經證人即瑞茂公司股東吳玉娟、羅秋
    燕於警詢中證述：告訴人乙○○加入瑞茂公司股東，係由被
    告辦理等語及證人即乙○○父親吳明義於偵查中證述：伊並
    未代告訴人乙○○，同意被告辦理告訴人乙○○登記為股東
    等語無訛，復有瑞茂公司股東同意書2 份、瑞茂公司第5 次
    、第6 次修正公司章程及瑞茂公司變更登記事項卡影本附卷
    可稽，足認被告上開自白，核與事實相符，堪以採信，故本
    件事證明確，應依法論科。
三、論罪科刑
(一)、被告行為後，刑法、刑法施行法業已於94年2 月2 日、95年
    6 月14日修正公布，並均自95年7 月1 日施行，參酌最高法
    院95年5 月23日刑事庭第8 次會議決議，應依刑法第2 條第
    1 項之規定，為新舊法比較：
１、修正前刑法第33條第5 款規定：「罰金：1 元以上。」修正
    後該款規定「罰金：新台幣1000元以上」，是比較新舊法結
    果，以舊法較有利於行為人。
２、修正前具有刑法第56條連續犯之關係者，則以一罪論，然修
    正後之刑法業已刪除第56條連續犯之規定，則被告所犯數罪
    即應依修正後之數罪併罰之規定分論併罰。此刪除雖非犯罪
    構成要件之變更，但顯已影響行為人刑罰之法律效果，自屬
    法律有變更，仍應比較新舊法之規定。是比較結果，修正後
    之規定並非較有利於被告。
３、經綜合比較結果，新法對被告並非有利，應依刑法第2 條第
    1 項前段之規定，適用行為時法即修正前之刑法處斷之。
(二)、核被告所為，係犯刑法第216 條、第210 條之行使偽造私文
    書罪，其偽造印章、蓋用印文之行為，係偽造私文書之部分
    行為；其偽造私文書後進而行使，該偽造之低度行為應為行
    使之高度行為所吸收，均不另論罪。被告委託某不知情之成
    年人偽刻「乙○○」之印章及利用不知情之林秀珠為本件犯
    行，均為間接正犯。被告先後行使偽造私文書行為，其時間
    緊接，方法相同，觸犯構成要件相同之罪名，顯係基於概括
    犯意而為，為連續犯，應依修正前刑法第56條連續犯規定論
    以一罪，並依法加重其刑。爰審酌被告不以正當途徑，偽以
    告訴人乙○○之名義及盜刻印章之不法手段，將告訴人乙○
    ○變更登記瑞茂公司股東，其行為實有值得非難之處，然念
    及其於審理時坦承犯行，尚知悔悟等一切情狀，量處如主文
    所示之刑，又本件被告犯罪後，刑法第41條第1 項前段先於
    90年1 月12日修正公布施行，將得易科罰金之罪放寬為最重
    本刑5 年以下有期徒刑之罪，嗣於95年7 月1 日公布施行之
    現行法復將得易科罰金之折算標準，由「得以1 元以上3 元
    以下折算1 日」（按：此規定配合廢止前罰金罰鍰提高標準
    條例第2 條規定，就其原定數額提高為100 倍折算1 日，則
    最高應以銀元300 元折算1 日，經折算為新台幣後，應以新
    台幣90 0元折算為1 日），提高為「以新台幣1 千元、2 千
    元或3 千元折算1 日」，並刪除「因身體、教育、職業、家
    庭之關係或其他正當事由，執行顯有困難」之條件。是以依
    刑法第2 條第1 項但書規定，中間法即修正前之90年1 月12
    日公布施行關於易科罰金之折算標準金額較低、且得易科罰
    金之罪名較寬，自係較有利於被告，應予適用，諭知易科罰
    金之折算標準。再本件被告犯罪時間係在96年4 月24日之前
    ，所犯合於中華民國96年罪犯減刑條例之減刑要件，爰依該
    條例第2 條第1 項第3 款規定，減其宣告刑，並諭知易科罰
    金之折算標準。又被告未曾受有期徒刑以上刑之宣告，有台
    灣高等法院被告前案紀錄表存卷可按，其因一時失慮致罹刑
    典，經此教訓，當知所悔悟，因認所宣告刑以暫不執行為當
    ，爰併予依修正後之刑法第74條第1 項第1 款（刑法第74條
    關於緩刑之規定，因本案被告行為時均係在95年7 月1 日前
    ，依據最高法院95年度第8 次刑事庭會議決議，無新舊法比
    較問題，應適用95年7 月1 日修正生效之緩刑規定最高法院
    95年度第8 次刑事庭會議決議意旨參照），宣告緩刑2 年。
    偽造之「乙○○」印章1 枚雖未扣案，然並無證據證明業已
    滅失，仍應依刑法第219 條規定沒收之。至偽造之瑞茂公司
    章程、股東同意書，業據被告向主管機關提出申請而行使，
    非屬被告所有，爰不予宣告沒收，惟其上偽造如附表所示之
    印文共4 枚，不問屬於犯人與否，均應依刑法第219 條規定
    沒收之。
四、不另為無罪諭知部分：
(一)、公訴意旨另以：被告未得告訴人乙○○之同意，分別持附表
    編號1 至2 及3 至4 之文件，向高雄市政府商業管理處申請
    變更登記乙○○、林秀珠為瑞茂公司股東，使該管承辦公務
    員將不實之事項登載於職務上所掌管「有限公司變更登記事
    項卡」之公文書上，因認被告此部分行為，係涉犯刑法第21
    4 條之使公務員登載不實罪嫌云云。
(二)、惟按刑法第214 條所謂使公務員登載不實事項於公文書罪，
    須一經他人之聲明或申報，公務員即有登載之義務，並依其
    所為之聲明或申報予以登載，而屬不實之事項者，始足構成
    ，若其所為聲明或申報，公務員尚須為實質之審查，以判斷
    其真實與否，始得為一定之記載者，即非本罪所稱之使公務
    員登載不實（最高法院73年度臺上字第1710號判例參照）。
    次按修正前公司法第7 條規定，公司之設立、變更或解散之
    登記或其他處理事項，由中央主管機關或委託地方主管機關
    審核之。該條文於90年11月12日修正為「公司申請設立、變
    更登記之資本額，應先經會計師查核簽證；其辦法，由中央
    主管機關定之。」並於91年3 月6 日訂定「公司申請登記資
    本額查核辦法」，於第2 條規定「公司申請設立登記或合併
    、分割、增減實收資本額等變更登記，除依證券交易法第28
    條之2 規定辦理庫藏股減資外，應檢送設立、合併、分割、
    增減實收資本額基準日經會計師查核簽證之資產負債表，…
    …。」及於同辦法第8 條第2 項、第9 條第2 項分別規定「
    會計師對應行查核事項，應備具工作底稿，主管機關得隨時
    調閱之。」「會計師查核公司之資本額，如發現有虛偽情事
    者，應拒絕簽證。」另修正前公司法第412 條第2 項關於「
    主管機關對於前項之申請，應派員檢查，並得通知公司限期
    申復。」及修正前公司法第419 條第2 項關於「前項第4 款
    、第5 款所列事項，如有冒濫或虛偽者，主管機關應通知公
    司限期申復，經派員檢查後得裁減或責令補足。」等規定，
    均於90年11月12日修正時，予以刪除；並將第9 條第4 項修
    正為「公司之設立或其他登記事項有偽造、變造文書，經裁
    判確定後，由檢察機關通知中央主管機關撤銷或廢止其登記
    。」依修正後規定觀之，除縮小第7 條之範圍外，並將「公
    司申請設立、變更登記之資本額」事項，改由會計師負責查
    核簽證，及將應派員檢查等相關規定刪除。至於修正後公司
    法第388 條雖仍規定「主管機關對於公司登記之申請，認為
    有違反本法或不合法定程式者，應令其改正，非俟改正合法
    後，不予登記。」然僅形式上審查其是否「違反本法」或「
    不合法定程式」而已，倘其申請形式上合法，即應准予登記
    ，不再為實質之審查。且公司之設立或其他登記事項如涉及
    偽造、變造文書時，須經裁判確定後，始撤銷或廢止其登記
    。則行為人於公司法修正後辦理公司登記事項，如有明知為
    不實之事項，而使公務員登載於職務上所掌之公文書，足以
    生損害於公眾或他人者，即有刑法第214 條之適用（最高法
    院96年度第5 次刑事庭會議決議參照）。是依90年11月12日
    公司法修正前相關規定，主管承辦公司登記事項之公務員對
    於公司登記事項之申請，依相關法規固具有實質審查權，惟
    於公司法修正後，則僅得從事一般形式上之審查。本件被告
    分別於85年4 月5 日、86年1 月25日將不實內容之股東同意
    書、章程提出予主管機關公務員為登記，主管機關高雄市政
    府建設局則分別於85年4 月9 日、86年1 月28日發文通知核
    准登記，有瑞茂公司登記卷宗可稽，是其時間既在公司法90
    年11月12日修正前，揆諸前揭判例及決議意旨，自不構成刑
    法第214 條之罪，此部分本應為無罪之諭知，惟依公訴意旨
    ，此部分若成立犯罪，與前揭經論罪科刑部分之事實具有裁
    判上一罪關係，爰不另為無罪之諭知。
據上論斷，應依刑事訴訟法第273 條之1 第1 項、第299 條第1
項前段，刑法第2 條第1 項、（修正前）第56條、第216 條、第
210 條、第219 條、90年1 月12日公布施行刑法第41條第1 項前
段，第74條第1 項第1 款，罰金罰鍰提高標準條例第1 條前段、
（廢止前）第2 條，中華民國96年罪犯減刑條例第2 條第1 項第
3款 、第7 條，判決如主文。
本案經檢察官丙○○到庭執行職務。
中　　華　　民　　國　　96　　年　　12　　月　　31　　日
                  刑事第十六庭  法　官  文昌
以上正本證明與原本無異。
如不服本判決，應於收受本判決後10日內向本院提出上訴書狀，
其未敘述上訴理由者，並得於提起上訴後10日內向本院補提理由
書狀（均須按他造當事人之人數附繕本）「切勿逕送上級法院」
。
中　　華　　民　　國　　96　　年　　12　　月　　31　　日
                                書記官  吳良美
附表：
┌──┬───────────┬───────────────┐
│編號│偽造之署押            │偽造之文書                    │
├──┼───────────┼───────────────┤
│  1.│乙○○印文1 枚        │瑞茂公司85年4 月1 日股東同意書│
├──┼───────────┼───────────────┤
│  2.│乙○○印文1 枚        │瑞茂公司85年4 月1 日章程      │
├──┼───────────┼───────────────┤
│  3.│乙○○印文1 枚        │瑞茂公司86年1 月24日股東同意書│
├──┼───────────┼───────────────┤
│  4.│乙○○印文1 枚        │瑞茂公司86年1 月24日章程      │
└──┴───────────┴───────────────┘
